【裁判字號】    98,訴,85
【裁判日期】    980325
【裁判案由】    債務人異議之訴
【裁判全文】
臺灣彰化地方法院民事判決  98年度訴字第85號
原      告  乙○○
訴訟代理人  甲○○
被      告  丁○○
兼上列一人
訴訟代理人  丙○○  住彰化縣田.
上列當事人間請求債務人異議之訴事件，本院於民國98年3 月11
日言詞辯論終結，判決如下：
    主      文
本院九十七年度執字第四三九二二號拍賣抵押物強制執行事件所
為之強制執行程序，應予撤銷。
確認被告丁○○就坐落彰化縣田中鎮○○段一七七八地號土地，
及其上彰化縣田中鎮○○段四三八建號（門牌號碼彰化縣田中鎮
○○路五六六號）建物，由彰化縣田中地政事務所九十七年田資
字第○○七九三○號收件，於民國九十七年二月二十五日設定登
記，擔保債權總金額新臺幣陸拾萬元之普通抵押權，及被告丙○○就上開房地，由彰化縣田中地政事務所九十七年田資字第○四
六六○○號收件，於民國九十七年十月十五日讓與登記，擔保債
權總金額新臺幣陸拾萬元之普通抵押權均不存在。
被告丙○○應將坐落坐落彰化縣田中鎮○○段一七七八地號土地
，及其上彰化縣田中鎮○○段四三八建號（門牌號碼彰化縣田中
鎮○○路五六六號）建物，所有權權利範圍全部，由彰化縣田中
地政事務所九十七年田資字第○四六六○○號收件，於民國九十
七年十月十五日以讓與為原因，擔保債權總金額新臺幣陸拾萬元
之普通抵押權登記予以塗銷。
訴訟費用新臺幣陸仟伍佰元由被告等共同負擔。
    事實及理由
壹、程序方面：
    本件原告受合法通知，未於最後言詞辯論期日到場，核無民
    事訴訟法第386 條各款所列情形，爰依被告聲請，由其一造
    辯論而為判決。
貳、實體方面：
一、原告主張：
  (一)被告丙○○於本院97年度執字第43922 號強制執行事件中，
    主張原告於民國97年2 月20日向被告丁○○借貸現金新臺幣
    （下同）60萬元，約定清償期為97年5 月20日，並以原告所
    有坐落彰化縣田中鎮○○段1778地號土地，及其上彰化縣田
    中鎮○○段438 建號、門牌號碼彰化縣田中鎮○○路566 號
    建物（下稱系爭房地）設定登記擔保總金額60萬元之抵押權
    予被告丁○○，嗣被告丁○○將其對於原告之債權讓與被告
    丙○○，並於97年10月15日將抵押權讓與登記予被告丙○○
    ，詎清償期屆至原告不依約清償債務，為此聲請拍賣抵押物
    。
  (二)惟被告丙○○上開主張與事實不符，原告否認對於被告丁○○、丙○○有負欠任何債務。因抵押權必從屬於債權而存在
    ，若無債權債務關係存在，抵押權即無存在之餘地，則當初
    雙方雖有設定抵押權登記，惟因被告丁○○迄未借出現金予
    原告，被告丁○○對於原告並無債權存在，是被告丙○○自
    亦無所謂債權受讓問題。據此，系爭房地於97年2 月25日設
    定登記予被告丁○○之抵押權即不存在，被告丙○○就原告
    所有系爭房地，以彰化縣田中地政事務所田資字第046600號
    收件，於97年10月15日登記之抵押權自應予塗銷，不得再據
    以強制執行。原告爰依強制執行法第14條第1 、2 項規定提
    起本訴等語。並聲明：(1)本院97年度執字第43922 號強制執
    行程序應予撤銷。(2)確認系爭房地於97年2 月25日設定登記
    予被告丁○○之抵押權，及97年10月15日被告丁○○讓與登
    記予被告丙○○之抵押權，均不存在。(3)被告丙○○就原告
    所有系爭房地，以彰化縣田中地政事務所田資字第046600號
    收件，於97年10月15日登記之抵押權登記應予塗銷。(4)訴訟
    費用由被告負擔。
二、原告對被告抗辯之陳述：
  (一)原告及配偶甲○○沒有向被告丁○○借錢，也沒有拿到被告
    丁○○之60萬元，原告也沒有向被告丙○○借錢；原告配偶
    甲○○拿支票向被告丙○○調現之事跟原告無關。
  (二)原告既然沒有向被告丁○○借錢，設定予被告丁○○之抵押
    權當然不成立。被告丁○○沒有債權及抵押權，如何讓與被
    告丙○○，所以被告丙○○應該也沒有取得抵押權。被告丙○○沒有抵押權，卻登記抵押權，影響原告的所有權，所以
    請求塗銷。且既然沒有抵押權，被告丙○○即不能以拍賣抵
    押物裁定來強制執行，故請求撤銷強制執行程序。另系爭房
    地設定抵押權予被告丁○○和甲○○向被告丙○○以支票調
    現的債務無關等語。
三、被告丁○○、丙○○則以：
  (一)原告所言均非事實，為不實之陳述。蓋原告之配偶甲○○於
    臺灣彰化地方法院檢察署98年度偵字第295 號偵查訊問時，
    已明確承認有向被告丙○○借錢，所以原告才設定系爭抵押
    權予被告丁○○，目的在擔保甲○○向被告丙○○之借款，
    且臺灣彰化地方法院檢察署98年度偵字第295 號不起訴處分
    書第3 頁中亦明確記載甲○○承認與被告丙○○有債務存在
    ，而本件債務實際上就是原告及其配偶甲○○共同向被告丙○○借貸作為經營飲料生意使用的，原告於本件改口說沒有
    向被告丙○○借錢，顯然不實。
  (二)甲○○是拿支票向被告丙○○借款，錢是被告丙○○親自交
    給甲○○。被告丙○○跟甲○○是十幾年的朋友，甲○○缺
    錢要向被告丙○○借，有時候被告丙○○沒錢，就跟被告丁○○借錢，再轉借給原告及甲○○夫妻。本件借款因被告丙○○是向被告丁○○借錢後再轉借給甲○○，所以才由原告
    直接將抵押權設定給被告丁○○；後因甲○○交付之支票跳
    票，又未還款，被告丁○○才將債權及系爭抵押權讓予被告
    丙○○。
  (三)本件設定抵押權是以原告本人印鑑證明及土地所有權狀到代
    書那邊辦理，均得原告的同意，自屬有效等語，資為抗辯。
    並聲明：(1)原告之訴駁回。(2)訴訟費用由原告負擔。
四、兩造不爭執之事項：
  (一)系爭房地之所有權人為原告。
  (二)系爭房地於97年2 月25日設定抵押權予被告丁○○，所擔保
    之債權總金額為60萬元。嗣後被告丁○○於97年10月15日將
    該抵押權讓與登記予被告丙○○。
五、得心證之理由：
  (一)按執行名義無確定判決同一之效力者，於執行名義成立前，
    如有債權不成立或消滅或妨礙債權人請求之事由發生，債務
    人亦得於強制執行程序終結前提起異議之訴，強制執行法第
    14條第2 項定有明文。本件被告丙○○之執行名義為本院97
    年度司拍字第417 號拍賣抵押物裁定，而其聲請本院以97年
    度執字第43922 號強制執行事件尚未終結一節，業據本院調
    閱該執行事件卷查閱無誤，是原告於該強制執行程序終結前
    提起本件訴訟，於法並無不合，合先敘明。
  (二)次按確認之訴非原告有即受確認判決之法律上利益者，不得
    提起，民事訴訟法第247條第1項前段定有明文。而所謂即受
    確認判決之法律上利益，係指法律關係之存否不明確，原告
    主觀上認其在法律上之地位有不安之狀態存在，且此種不安
    之狀態，能以確認判決將之除去者而言，最高法院分別著有
    52年台上字第1237號及52年台上字第1240號判例可資參照。
    本件原告係主張其並未向被告丁○○借錢，系爭房地雖經設
    定抵押權予被告丁○○，但既無債權存在，系爭抵押權當亦
    不存在，從而，被告丙○○亦無從受讓系爭抵押權，然被告
    丙○○仍持系爭抵押權證明文件向本院聲請裁定拍賣抵押物
    ，並據以聲請強制執行，則系爭抵押權是否存在，既已導致
    原告所有之系爭房地有遭強制執行之不安之狀態，且此種不
    安之狀態，能以確認系爭抵押權（包括被告丙○○受讓之抵
    押權及設定予被告丁○○之抵押權）不存在之判決將之除去
    ，繼而排除被告丙○○聲請對原告系爭房地之強制執行，及
    避免被告丁○○對原告系爭房地將來之強制執行，揆諸上揭
    說明，原告訴請確認系爭房地於97年2 月25日設定登記予被
    告丁○○之抵押權，及97年10月15日被告丁○○讓與登記予
    被告丙○○之抵押權，均不存在，自應認有即受確認判決之
    法律上利益，併予說明。
  (三)再按抵押權，不得由債權分離而讓與，或為其他債權之擔保
    ，民法第870 條定有明文，且抵押權係從屬於所擔保之債權
    而存在；系爭貸款既係由蘇昌盛交付予被上訴人，上訴人僅
    被登記為抵押權人，事實上並未貸予被上訴人260 萬元，亦
    未受讓蘇昌盛之債權，系爭抵押權所擔保之債權自不存在，
    被上訴人訴請確認系爭抵押債權不存在，並請求上訴人塗銷
    系爭抵押權登記，均無不合。又抵押權係從屬於債權而存在
    ，必先有被擔保之債權存在，而後抵押權始得成立，而其債
    權及抵押權恒屬於同一人，故抵押權不能自其擔保之債權分
    離而獨立設定，因之抵押權人即為債權人，此與第三人提供
    不動產為債權人設定抵押權，以擔保債務人債務之情形，抵
    押人非必為債務人者有異。且若所擔保之債權不存在，縱為
    抵押權之設定登記，仍難認其抵押權業已成立，乃抵押權成
    立上（發生上）之從屬性，固與民法第870 條規定之移轉上
    從屬性有別，惟兩者關於抵押權與主債權不可分之從屬特性
    ，則無二致。是倘無所擔保之債權存在，抵押權即無由成立
    ，自應許抵押人請求塗銷該抵押權之設定登記（最高法院86
    年度台上字第2329號、83年度台上字第423 號、78年度台上
    字第1449號、94年度台上字第112 號及84年度台上字第167
    號判決意旨參照）。
  (四)本件原告固不否認於97年2 月25日將系爭房地設定抵押權予
    被告丁○○之事實，惟主張迄今被告丁○○均未借其任何金
    錢，基於抵押權從屬性，該抵押權設定應屬無效，因此，被
    告丁○○亦無從將系爭不存在之抵押權讓與被告丙○○等語
    ，業據被告二人否認，並以上詞置辯。然查：
  1.依被告二人所辯，本件係因原告夫妻需現金週轉，而原告之
    配偶甲○○與被告丙○○為十幾年的朋友，乃由甲○○持支
    票向被告丙○○借錢，為擔保對被告丙○○之債務，始由原
    告提供系爭房地設定抵押權為擔保；而因被告丙○○現金不
    足，另向被告丁○○調錢借予甲○○，故被告丙○○才指示
    原告將抵押權直接設定予被告丁○○。可知，縱使被告二人
    所述屬實，原告夫妻與被告丙○○、丁○○間之債權債務關
    係應為：原告夫妻與被告丙○○間成立消費借貸契約、被告
    丙○○與被告丁○○間成立消費借貸契約，兩消費借貸契約
    係各自獨立存在，被告丙○○為原告夫妻之債權人，而被告
    丁○○則為被告丙○○之債權人，至於原告夫妻與被告丁○○間則無債權債務關係存在。因此，倘被告丙○○要求原告
    夫妻提供系爭房地設抵押權作為向其借款之擔保，自應以原
    告為抵押義務人、原告夫妻為債務人、被告丙○○為債權人
    及抵押權人，訂立抵押權設定契約並為設定登記，始能有效
    成立；惟被告丙○○竟指示原告將系爭房地設定抵押權與對
    原告夫妻無債權存在之被告丁○○，由被告丁○○登記為抵
    押權人，揆諸上揭說明，系爭抵押權雖已設定登記予被告丁○○，但被告丁○○對原告夫妻既無受擔保之債權存在，系
    爭抵押權仍難認業已成立生效。
  2.系爭房地設定登記予被告丁○○之抵押權既未成立生效，被
    告丁○○即自始未取得該抵押權之權利，也無從再將之讓與
    被告丙○○；況依被告二人所述，被告丁○○係被告丙○○
    之債權人，而被告丙○○才是原告夫妻之債權人已如上述，
    則縱使原告夫妻未還款予被告丙○○，被告丁○○仍不因此
    取得對原告夫妻之債權，如何將債權及抵押權讓予被告丙○○？是被告丙○○雖辯稱被告丁○○已將系爭抵押權及債權
    讓予被告丙○○等語，且系爭抵押權亦確於97年10月15日讓
    與登記予被告丙○○，然被告丙○○仍無從取得系爭抵押權
    之權利。
  3.綜上，被告丙○○既不能因受讓而取得系爭抵押權，則其就
    系爭房地所為之抵押權登記，自無不許原告訴請塗銷之理；
    又被告丙○○既未取得系爭抵押權，其據系爭抵押權登記之
    登記證明文件聲請本院裁定准予拍賣抵押物即系爭房地，亦
    難認有理由。從而，原告依據強制執行法第14條第2 項規定
    提起債務人異議之訴，並依所有權侵害排除請求權，請求撤
    銷本院97年度執字第43922 號強制執行程序，並確認系爭房
    地於97年2 月25日設定登記予被告丁○○之抵押權及97年10
    月15日被告丁○○讓與登記予被告丙○○之抵押權，均不存
    在；以及訴請被告丙○○就原告所有系爭房地，以彰化縣田
    中地政事務所田資字第046600號收件，於97年10月15日登記
    之抵押權登記應予塗銷，洵屬有據，為有理由，均應予准許
    。
六、本件事證已臻明確，兩造其餘主張及舉證，經本院審酌後認
    與判決結果無影響，爰不另一一論述，附此敘明。
七、訴訟費用負擔之依據：民事訴訟法第78條、第85條第1 項前
    段。
中    華    民    國    98    年    3     月    25    日
                  民事第二庭  法  官  吳永梁
以上正本係照原本作成。
如對判決上訴，應於判決送達後20日內向本院提出上訴狀。
中    華    民    國    98    年    3     月    25    日
                              書記官  陳美敏


司法院資訊處製作；財團法人民間司法改革基金會備份。
